【裁判字號】    91,上訴,1344
【裁判日期】    920708
【裁判案由】    偽證
【裁判全文】
臺灣高等法院臺南分院刑事判決          九十一年度上訴字第一三四四號    Ｇ
      上  訴  人  臺灣雲林地方法院檢察署檢察官
      上  訴  人
      即  被  告  戊  ○  ○
      選任辯護人  簡  承  佑  律師
右上訴人因被告偽證案件，不服臺灣雲林地方法院九十年度訴字第四二八號中華民國
九十一年十月十一日第一審判決（起訴案號：臺灣雲林地方法院檢察署九十年度偵字
第三三九九號），提起上訴，本院判決如左：
      主      文
上訴駁回。
      事      實
一、戊○○自民國八十六年七月十八日起至八十八年九月九日止，在前雲林縣立文化
    中心（現已改制為雲林縣立文化局，以下簡稱文化中心）擔任秘書一職（原審誤
    載為主任秘書），嗣經調職至雲林縣風景區管理所擔任所長。八十八年十月間，
    文化中心主任己○○、總務組長林振成、推廣組約聘人員許文銘及圖書組約聘人
    員丙○○等人遭不詳之人匿名向臺灣雲林地方法院檢察署檢舉涉犯貪瀆罪嫌，並
    由該署檢察官徐維嶽偵查。詎戊○○因認其遭調職係與己○○不合之故，而對己○○心生怨懟，明知文化中心於八十八年三月二十八日依原先預定之「歡樂嘉年
    華計劃」，在雲林縣斗六市鎮東國小舉辦慶祝兒童節暨模範兒童大會活動當天，
    因在縣立游泳池邊提供歐式自助餐而確實支出費用新台幣（下同）二十萬元，竟
    於八十八年十月二十六日上午十時四十五分許，檢察官以八十八年度他字第六五
    一號己○○涉犯瀆職罪嫌案件偵查時，以證人身分應訊，在臺灣雲林地方法院檢
    察署第五偵查庭，就該案情有重要關係之事項即己○○有無虛報歐式自助餐費用
    二十萬元以利用職務上之機會詐取財物之問題時，供前具結，而為：「（國際偶
    戲節之支出）有超過（預算）一百五十萬元左右，主任請各組組長自行虛列核銷
    ，其中主任於五月份請圖書組組長針對三月二十九日活動補提計劃，浮報招待縣
    內小朋友二十幾萬元」等虛偽陳述，致己○○等四人就此部分遭台灣雲林地方法
    院檢察署檢察官以違反貪污治罪條例提起公訴（該署八十八年度偵字第五五三五
    號起訴），經台灣雲林地方法院以八十八年度訴字第四四九號判決無罪後，檢察
    官不服提起上訴由本院以九十年度上訴字第一八八號判決上訴駁回確定在案，而
    發覺上情。
二、案經臺灣高等法院臺南分院檢察署函送及被害人己○○告發臺灣雲林地方法院檢
    察署檢察官偵查起訴。
      理      由
壹、駁回部分：
一、訊據上訴人即被告戊○○固坦承自八十六年七月十八日起至八十八年九月九日任
    職雲林縣立文化中心秘書，嗣遭調職至雲林縣風景區管理所擔任所長乙職，並確
    於八十八年十月二十六日在臺灣雲林地方法院檢察署偵查被害人己○○、丁○○
    、林振成及許文銘涉犯瀆職等案件時出庭具結後證述上開言語等情節，惟矢口否
    認有何偽證之犯行，辯稱：我的本意是懷疑有一個活動請領二次經費的可能，因
    歐式自助餐原本預定係在八十八年三月二十九日舉辦，但是在同年五月七日才看
    到丙○○所撰寫關於請領歐式自助餐費用之簽呈，而且該費用我認為應從「國際
    偶戲節」之預算項目下支出，而非從「歡樂嘉年華」的預算項目下支出，因為二
    者預算科目不同、會計科目不同、工作計畫也不同，所以我才在簽呈上註明意見
    ，我只是將我的懷疑告知檢察官，請檢察官調查，當時可能太緊張才會說成「浮
    報」。．．當時檢察官問案時我也說他們在虛列挪用核銷，並不是說「浮報」，
    可能是口誤或筆誤云云。
二、經查：
  (一)被告戊○○於右揭時地在檢察官偵查時證述被害人己○○於八十九年五月份請圖
    書組組長針對三月二十九日活動補提計劃，浮報招待縣內小朋友二十幾萬元等語
    ，有臺灣雲林地方法院檢察署八十八年度他字第六五一號八十八年十月二十六日
    上午十時四十五分之訊問筆錄附卷可稽（己○○瀆職案他字卷第廿三頁背面），
    而被告嗣於同日下午三時四十分許，在文化中心總務組接受檢察官訊問時陳稱：
    （問：本件申請補助二十萬元的簽呈何時批的？）在八十八年五月份，詳細日期
    不記得。（問：辦理嘉年華活動已有預算，為何還簽補助二十萬元何用？）名義
    上是辦理歐式自助餐，實際我不知有無執行。．．（問：為何三月份辦活動你五
    月份還再批？）因為經費透支，所以才上簽呈申請二十萬元等語，此有該署八十
    八年度他字第六五一號訊問筆錄附卷可參（己○○瀆職案他字卷第廿九頁至第三
    十一頁）。另被告戊○○於八十八年十月三十日上午九時三十分許，在臺灣雲林
    地方法院檢察署陳稱：（本件簽二十萬是否虛報國際偶戲節透支經費來貼補部分
    ？）主任決定批示，雖我明知是在分攤透支部分，浮報此二十萬元，但我身為秘
    書無此決定權等語，此有該署八十八年偵字第五五三五號訊問筆錄影本可參（該
    卷第廿四頁）。綜觀被告戊○○於上開案件偵查中歷次供述，不僅未向檢察官表
    明有何懷疑，請檢察官調查等語，且被告非但第一次證述使用「浮報」一詞，於
    其後之供述亦暗指此二十萬元之費用係因國際偶戲節之經費不足，故再另行虛報
    ，甚至又於八十八年十月三十日偵查時再度對檢察官訊問是否虛報二十萬元之問
    題明確陳稱「明知分攤透支部分而浮報」一節，且於證人即文化中心圖書組約聘
    人員丙○○就上開廿萬元支付問題證稱主任曾召集主管及相關約聘人員開過會決
    定，被告又陳稱：一年多來未曾參加主管會議，我不知道。主任只找組長與相關
    約聘人員到主任辦公室開小型會議，未曾找過我開會。（何故及你有無探究原因
    ？）可能我在簽上都會加註意見與他相左，所以一年多來會議我都沒機會參與。
    （檢察官命丙○○暫退庭）（一年多未參與會議真正原因何在？）都是因為辦活
    動核銷經費的問題，意見相左等語（己○○瀆職案偵查卷第廿四頁），前後對照
    ，被告說法均一致，且有意將其與己○○主任不合之原因歸咎於伊不同意己○○
    主任之核銷經費方式所致，足見其於八十八年十月二十六日具結後之陳述內容確
    係意指此項二十萬元之支出有虛報之情無疑，並無造成檢察官誤解之可能。
  (二)按歡樂嘉年華計畫係雲林縣文化中心為加強地方文化藝術發展而奉行行政院文化
    建設委員會八十七年四月七日（八七）文建壹字第○一九八九號函所辦理，屬文
    化中心八十八年度工作計劃之一，規劃項目為圖書組推廣活動等情，有文化建設
    委員會八十七年文建壹字第○一九八九號函、雲林縣立文化中心加強地方文化藝
    術發展計畫－八十八年度業務工作計畫書影本資料附卷可參（原審卷第二三四頁
    至第二五五頁）。而文化中心依此原先預定之歡樂嘉年華計劃，於八十八年三月
    二十八日所主辦之八十八年度歡樂嘉年華慶祝兒童節暨模範兒童表揚大會活動，
    因適逢國際偶戲節於八十八年三月二十七日起至同年四月二十日止辦理期間，欲
    與國際偶戲節配合，於同日會後邀縣內模範兒童至縣立游泳池（位於斗六國中內
    ）觀賞越南水傀儡戲表演，並以歐式自助餐之方式舉行餐敘等情，此有雲林縣慶
    祝八十八年度兒童節暨模範兒童表揚大會活動實施要點、活動程序表、一九九九
    雲林國際偶戲節工作人員手冊內所附展演日程表、接待組人員分工表、行程表等
    影本各一份附卷可佐（原審卷第二二七頁至第二三三頁）。而被告戊○○不僅身
    為文化中心秘書，襄助主任綜理全中心業務，且係擔任國際偶戲節之接待總負責
    人，並參與該國際偶戲節規劃籌備會，有前揭工作人員手冊及規劃籌備會簽到冊
    各乙份在卷可證（原審卷第二二七頁至二三一頁），理應清楚歡樂嘉年華原本即
    屬預定工作計劃之一，且確實已安排在八十八年三月二十八日配合國際偶戲節活
    動而提供歐式自助餐，被告竟於原審審理時辯稱：國際偶戲節是八十八年三月二
    十七日到四月二日，三月廿九日有安排一個場次在斗六國中游泳池表演，但是我
    在五月七日看到丙○○的簽呈，她的簽呈大致是說預計要在三月廿九日要在斗六
    國中游泳池要辦理嘉年華會的計劃，我當時懷疑一個活動是否有寫二套計劃而請
    領二次經費，而且計劃書的製作時間也不對，因為既然活動是安排在三月廿九日
    ，為何簽呈是在五月份再寫，我的用意是將此事報告檢察官瞭解，要讓他去調查
    。（既然身為秘書，有這樣的懷疑為何不直接去詢問丙○○？）簽呈經過我這裏
    ，我如果對於這個案件有所懷疑的話，我只能用文字加註意見，不能夠以口頭去
    詢問調查，而且當時我也只是懷疑而已，後來我上個星期到律師事務所去閱卷後
    ，才瞭解於三月廿九日確實有在斗六國中游泳池安排越南團隊表演，是國際偶戲
    節的活動之一，後來因偶戲節結帳後發現經費不足，所以五月份許文銘才叫丙○○另提一套計劃來彌補偶戲節經費不足的部分（原審九十一年八月二日訊問筆錄
    ，原審卷第一二八頁、第一二九頁）。．．我知道有國際偶戲節的活動，因為當
    時有邀越南團隊來表演，歐式自助餐的部分是我在五月份看到簽呈說在游泳池看
    表演後會有個餐會我才知道是屬於國際偶戲節的活動云云（原審卷第一四二頁）
    ，以被告係該活動之接待總負責人且參與了規劃籌備會，而上開節慶之所有活動
    均已列明於工作人員手冊及行程表上，被告委為不知，顯與事實大相逕庭，殊不
    足採。
  (三)又上開歐式自助餐於執行前，因有舉辦多場學術研討會及部分演出，負責經費統
    籌運用之許文銘即預估國際偶戲節預算不足，前開歐式自助餐廿萬元部分仍由歡
    樂嘉年華之補助款中支出，並要負責之圖書組約聘人員丙○○先行上簽，而丙○○即於八十八年三月間，製作財物請購單，將此支出列為歡樂嘉年華之預算科目
    ，並經請購單位主管、採購人員、總務、會計主管及秘書、主任核章，嗣因兼會
    計甲○○認為金額過大，要求丙○○寫簽呈補敘理由，丙○○遂在遞出請購單之
    後，再另行撰寫歐式自助餐二十萬元之費用擬由歡樂嘉年華預算項目下支付之簽
    呈，甲○○收到此簽呈後，為了提醒日後應有類似情形者要事先簽准，乃另行會
    簽項下簽註「因經費較多請在執行前先予簽准」等意見，被告戊○○收到此簽呈
    時，僅加註：「擬：一、張會計簽：因經費較多請在執行前（八十八年三月廿八
    日）先予簽准。二、偶戲節相關經費請在文建會辦理偶戲節補助款一千二百萬元
    項下支應」等意見之事實，業據證人即文化中心推廣組約聘人員許文銘及證人丙○○於己○○瀆職一案中到庭證述無訛（己○○瀆職案第一審卷第二宗第五頁至
    第十頁），且證人林鳳嬌、甲○○於原審審理時亦到庭結證明確（原審卷第一九
    四頁至第二００頁），並有丙○○所撰之簽呈、請購單各一紙附卷可稽（原審卷
    第六四頁至第六七頁），足見被告戊○○在該請購單核章時，理應對前開歐式自
    助餐二十萬元確係在三月間即上簽擬以歡樂嘉年華之預算項目支出之事知之甚詳
    ，倘被告見到簽呈產生同一個活動申請二次經費之疑義，身為主管大可不予核章
    ，或另向丙○○查詢細節，以盡監督之責。然據丙○○到庭證稱：被告並未向伊
    詢問此張簽呈之用途等情在卷（原審卷第一九八頁），且自上開簽呈內容觀之，
    僅係指明上開歐式自助餐費用擬由歡樂嘉年華項下支出，被告簽註之上開意見，
    亦僅認為對此項費用應由國際偶戲節之預算科目項下支出，並未表明上開重複申
    請二十萬元餐費之疑問。況上開歐式自助餐確已於三月二十八日舉辦完畢，此有
    證人即承辦該次歐式自助餐之凱琳美食坊負責人楊薇如到庭證述明確（己○○瀆
    職案第一審卷第一宗第一五０頁至第一五五頁），並有該次餐會之支出傳票、文
    化中心支出登記簿及凱琳美食坊在第一銀行開立之帳號00000000000
    活期存款存摺附卷可憑（己○○瀆職案偵查卷第二三一頁至第二五０頁），此經
    本院調閱上開台灣雲林地方法院八十八年訴字第四四九號己○○等被訴貪污等案
    件全卷屬實，並有上開部分卷證影印附於原審卷足考（原審卷第四七頁至第五八
    頁、第六五頁至第七三頁），足見此二十萬元之餐費已確實辦理並支出甚明。而
    上開支出傳票業經被告戊○○核閱，並以被害人己○○之甲章核章等情，亦據證
    人許文銘到庭證述明確（原審卷第二六四頁），且經被告戊○○坦承在卷（原審
    卷第二七五頁），並有支出傳票一紙（按製票日期為八十八年六月五日）附卷可
    參（原審卷第二０六頁），亦徵被告戊○○於八十八年十月二十六日作證時，明
    知二十萬元餐費確已實際執行，竟陳述被害人己○○浮報二十萬元餐費支出以虛
    列核銷國際偶戲節透支經費之事實，灼然甚明。
  (四)再者，文化中心八十八年度支出轉帳傳票，並未從其他項目另外支出二十萬元餐
    費，此經原審審理上開八十八年訴字第四四九號己○○職案件時勘驗屬實，有
    該案判決在卷可參。且一般請購程序係先寫請購單後，由總務組去詢價，再附估
    價單連同請購單呈報給上級核准，執行完畢後再將統一發票黏貼憑證向會計申請
    ，會計再開出支出傳票，最後再開出支票；本件二十萬元之支出項目雖有改變，
    但只有一筆支出而已等情，業據證人丙○○到庭證述明確（原審卷第一九八頁至
    第二００頁），是被告雖於歐式自助餐執行後始收到證人丙○○上開更改支出科
    目之簽呈，然該簽呈僅係說明該餐費支出之理由及支出之預算項目，並未附請購
    單或統一發票黏貼憑證，而無另行支出其他費用之形式，以被告擔任公務員多年
    之資歷而言，當知上情，縱被告未就該筆費用之統一發票予以核章，亦應無誤認
    有重覆請購情事之理。再參以「浮報經費」及「調整經費」兩者之意義天差地遠
    ，前者係指經費申請後並未實際執行，後者則係指經費確有實際執行，但實際支
    出之預算項目與原先規劃之預算項目不同，此等意義亦理應為久任公務員之被告
    所明知。倘被告所辯其未經告知二十萬元餐費之預算支出科目有變更為真，被告
    應不致於將此情事與「浮報」行為劃上等號，遑論證人許文銘已於八十八年四月
    二十八日以國際偶戲節代辦經費調配不足，聲請將某些經費支出更改支出科目為
    由，製作簽呈會簽各單位，被告非但予以核章，尚加註「請各組全力配合挪用提
    供一切經費，支援推廣組辦理偶戲節活動以利核銷結案」等語，此有被害人己○○於九十一年八月十三日所呈之簽呈影本一紙附卷可按（原審卷第一四五頁），
    是被告理應知悉國際偶戲節經費有變更支出科目之情事無誤。被告事後再辯稱因
    見此份簽呈即生重覆申請經費之懷疑，且支出之預算項目又與原先計劃不符，因
    而向檢察官證稱有浮報情事，而其所述之浮報之意即為預算變更、調整經費相同
    云云，顯與常情相悖，而屬事後狡辯卸責之詞，要難採信。
  (五)另被告於八十八年十月二十六日上午十時四十五分在臺灣雲林地方法院檢察署第
    五偵查庭作證時，當日之錄音帶雖已銷燬，無從得知當日之開庭內容，然依該次
    訊問筆錄所載，被告於當日經檢察官訊問其與被告之關係後，檢察官即諭知具結
    義務及偽證之處罰，並給閱結文後，被告始在結文上簽名具結並附卷等情，此有
    該次訊問筆錄及結文一紙影本可參，足見被告於該次作證前，確有履行具結之法
    定程序甚明，被告空言否認未受檢察官告以具結之義務及偽證之處罰云云，實難
    憑採。又被告於本案偵查中自承：因檢察官說話聲音比較大聲，我害怕，所以在
    他追問之下，才把所見所聞全部講出來等語明確（偵查卷第四四頁），又參以被
    告於原審及本院調查時並未否認其上開證述之內容，僅極力解釋其本意並非如此
    ，被告尚於原審審理時供認：檢察官整理我說過的話，最後再問我是不是這個意
    思，我回答是等語（原審卷第二七六頁本院卷第二宗第四四頁）。衡以被告與被
    害人己○○為上下隸屬之長官部屬關係，均共同負責國際偶戲節活動，被告參與
    之程度甚或較證人許文銘、丙○○等人更深，已如上述，倘被告因懼怕真實陳述
    有使自己受到可能被列為被告之風險，理應為對被害人己○○有利之供述，以防
    受到牽連，然被告竟證稱上開對被害人己○○不利之供述，顯見被告並未因害怕
    受到刑事追訴而影響其證述之真實性。
  (六)綜上所述，被告戊○○明知二十萬元之歐式自助餐已於八十八年三月二十八日在
    縣立游泳池邊舉辦執行完畢，竟於檢察官偵查中到庭具結後仍故意虛偽證述被害
    人己○○等人有浮報費用以核銷透支預算之情事。而被害人己○○等人有無浮報
    費用之事實，足以影響判決之結果，並有使裁判陷於錯誤之危險等情，洵堪認定
    。被告上開辯稱，均屬事後卸責之詞，不足採信。本件事證明確，被告犯行堪以
    認定。
三、被告於右揭時地，對案情有重要關係之事項，在檢察官偵查時，供前具結而為虛
    偽陳述，核其所為，係犯刑法第一百六十八條之偽證罪。又被告於偵查中雖先後
    到庭作證多次，然僅於上開訊問期日具結而為虛偽陳述，其餘各次均未經具結，
    是公訴人認定事實中，其中就被告所言「名義上是辦理歐式自助餐，實際上我不
    知有無執行」等語，不另成立偽證罪，惟公訴人認此部分應為實質上一罪之關係
    ，本院爰不另為無罪之諭知。
四、原審以被告戊○○，罪證明確，因予適用刑法第一百六十八條規定，並審酌被告
    因認係被害人己○○之故而遭調職，對被害人己○○心生不滿，無視於出庭作偽
    證，乃法律與道德均所不容，竟於具結後猶為虛偽陳述，影響司法裁判之公正性
    ，且其虛偽陳述之事實足以構成貪污治罪條例之重罪，以致使被害人己○○等人
    受到羈押、起訴等結果而身心名譽受損甚鉅，犯後猶一再飾詞否認，明知己○○
    等人被訴貪污一案已經判決無罪確定，就國際偶戲節預算之使用並無瑕疵等情已
    調查詳盡，復一再質疑執行預算程序有瑕疵，企圖模糊本案焦點等一切情狀，量
    處有期徒刑一年四月，以資懲儆。併明後述第貳部分，認不能證明被告犯罪，
    不另為無罪諭知（如後貳）。本院經核原判決認事用法俱無不合，量刑亦稱妥適
    ，被告上訴意旨猶執前詞，否認犯罪，指摘原判決不當，公訴人以後述第貳部分
    認原判決認事用法均有違誤，而分別提起上訴，均無理由，應予駁回。
貳、不另為無罪諭知部分：
一、公訴意旨另以：被告戊○○於八十八年度他字第六五一號案件偵查時，在供前具
    結，而虛偽陳稱：（就文化中心說故事案）主任請圖書組代理組長丁○○以文化
    中心員工之名義，請領該筆鐘點費，然後丁○○再指定某一同仁保管該筆款項，
    然後不定時向他拿取，我是這樣聽說。．．（就國際偶戲節活動請購事宜）聽說
    有一部分是主任下條子由推廣組自行請購等語，致承辦檢察官誤信其虛偽證言，
    據以認定己○○及其他相關承辦人林振成、許文銘及丙○○涉有貪污罪嫌而依法
    提起公訴，因認被告此部分亦涉有刑法第一百六十八條之偽證罪嫌，且上揭犯行
    與前引論罪科刑部份，均為實質之一罪關係云云。訊據被告戊○○堅決否認就此
    部分有何偽證犯行，辯稱：我知道圖書組代理組長丁○○指定員工一人保管該筆
    鐘點費，劉組長不定時向保管人員拿取現金使用，所以想請檢察官調查，我並未
    說是主任叫丁○○請領鐘點費，是檢察官有誤會；另外我認為一般採購事宜係由
    總務單位負責，沒有業務單位會主動要求採購，所以我推認許文銘會上簽呈請求
    負責採購工作是主任的指示或是有某種程度的溝通，我聽說的部分是某天接到電
    話指出許文銘在外交友複雜等語。經查：
  (一)按犯罪事實之認定，須憑證據為之，無論其為直接證據或間接證據，在訴訟上之
證明均須達於通常一般之人不致有所懷疑而得確信其為真實之程度，始得據為有
    罪之認定。倘若證明尚未達此一程度而有合理之懷疑存在時，根據「罪證有疑，
    利於被告」之證據法則，即應儘先為有利於被告之推斷（參考最高法院七十六年
    臺上字第四九八六號判例）。又刑法第一百六十八條之偽證罪，以於案情有重要
    關係之事項故意為虛偽之陳述為構成要件，如不能證明行為人出於偽證之故意，
    縱使對於案情有重要關係事項所述不實，仍難科以偽證罪責；又所謂對於案情有
    重要關係事項為虛偽陳述，係指證人對於所知實情故作虛偽之陳述而言，並不包
    括證人根據自己意見所作判斷，亦經最高法院著有卅年上字第二○三二號、六十
    九年臺上字第一五○六號判例。
  (二)又此部分之經過情節，業經證人即上開承辦「大姐姐說故事」活動業務圖書組代
    理組長丁○○到庭證稱：（這個活動是否有領取講師費？－提示偵查卷四十頁印
    領清冊）是那四個人領取的沒有錯，當時我看他們的內容都是依照規定沒有錯，
    所以才批准。（這份印領清冊你有蓋章？）有的，這張有組長欄位下面的地方還
    有個「代」字，影印的印章不清楚。秘書和主任也有蓋章，日期約在十月左右。
    （當時為何由那些人去領取？）他們也是文化中心的員工，當時由文化中心員工
    和義工共同組成，承辦人員亦說他們就是講師，乙○○簽出來，我亦認為她們是
    講師，所以我就依規定核章。（後來這些錢有繳回去？）有的，因為本來要送義
    工紀念品但還沒有送，因為有一些人有耳語我就把這些錢追回繳庫，追回的時間
    我不記得了，後來也沒有買紀念品給他們。（這些講師費是否有專人保管？）是
    由乙○○領出去以後就不是我在處理，應該由他們自己去決定。（乙○○有無把
    這些錢發給他們？）聽乙○○講等送紀念品以後如有剩下的錢再由本中心的員工
    來處理。因為錢已經繳庫了，所以他們也沒有這些錢了。．．（他們四人有無參
    與大姐姐說故事的活動？）他們有無參與我不清楚，要承辦員乙○○比較清楚。
    （你所謂的耳語是什麼？）因為本來要送義工紀念品但還沒有送，有一些人就有
    耳語。（你是否全部追回這些錢？）沒有，後來我有補三、四千元。（為何你要
    墊錢？）因為他們辦活動時間很長很辛苦，又有這些耳語所以儘速追回繳庫，但
    後來承辦員也沒有把這些錢補給我，我也沒有向他們補足，因為平時我都有在聚
    餐吃飯請他們，就沒有再向他們追。至於錢他們如何使用，我不清楚等語（本院
    卷第一宗第七二頁至第七六頁）。核與證人即上開活動講師費之製表人乙○○於
    本院調查時到庭證述之情節大致相符（偵查卷第四十頁、本院卷第一宗第一五二
    頁至第一五三頁）。參以被告為上開證詞時均陳稱：己○○指示丁○○請領鐘點
    費或下條子由推廣組自行請購二事係「聽聞」而來等語，雖被告無法提出傳聞之
    來源，然亦查無其他積極證據證明被告並未聽聞上開情事，縱被告有代行被害人
    己○○職權核准請領說故事活動鐘點費，亦難遽認被告證述其曾聽聞己○○指示
    丁○○請領鐘點費為虛偽。復參以被告於八十八年十月二十六日上午向偵查官證
    述：聽說有一部分是主任下條子由推廣組自行請購，不用經過總務組，不符會計
    程序等語，應係意指其聽說推廣組自行請購之原因應係出於主任授意，並未言及
    推廣組之請購程序未以一般由下往上呈請上級核准之程序為之，尚難以被告戊○○明知推廣組約聘人員許文銘曾寫簽呈請求上級核准負責請購事宜，即認被告未
    曾聽聞主任下條子之事實。何況證人丁○○亦到庭為相同「耳語、傳聞」之證述
    ，有如前述。是被告於前開案件所證情節確非空穴來風，其證述「聽說」之情節
    ，應係其據「聽聞」而陳述並非被告所杜撰甚明。至所證之內容是否屬實，司法
    機關自應再予詳查相關事證始足以認定，被告此部分尚與上開偽證罪之「明知實
    情故作虛偽陳述」之要件不符。
  (三)檢察官就此部分提起上訴略以：偽證罪之要件僅需證人於偵、審中具結，就案情
    有重要關係事項為虛偽陳述者，即有該條之適用，至證人之證言是否為檢察官、
    法官所採信，或其證言是否具有證據能力，則非該罪之構成要件。故此部分被告
    所證述之事實縱係傳聞事實，但被告已有偽證之犯意，且該陳述係有關被害人己○○是否涉有貪瀆罪嫌之重要關係事項，故此部分被告之陳述亦已構成偽證罪等
    語。惟按毫無根據之傳聞事實，無證據能力，不能據以認定犯罪，審理事實之法
    院，不予採取，自非違法；證人就其本人親身經歷目擊之事實經過，到庭而為陳
    述，其證言固得採為被告犯罪之證據；惟證人以聞自他人在審判外之陳述作為內
    容，到庭而為轉述者，則屬傳聞證據，不得採為判決之基礎；犯罪事實應憑有證
    據能力之證據認定之；證人以聞自原始證人在審判外之陳述作為內容之陳述，純
    屬傳聞之詞，其既未親自聞見或經歷其所陳述之事實，法院縱令於審判期日對其
    訊問，或由被告對其詰問，亦無從擔保其陳述內容之真實性；又因原始證人非親
    自到庭作證，法院無從命其具結而為誠實之陳述，亦無從由被告直接對之進行詰
    問，以確認該傳聞陳述之真偽，殊有違事實審法院之證據調查應採直接主義及刑
    事訴訟法第一百六十六條之立法原意，尤有害於被告依憲法第八條第一項正當法
    律程序所保障之對質及詰問權暨第十六條訴訟基本權所保障之防禦權。故應認證
    人之傳聞證言不具證據能力，不得以之作為認定犯罪事實之依據，此有最高法院
    二十二年上字第二八四二號判例、八十七年台上字第三四七三號判決、八十八年
    度台上字第四一六九號判決可資參照。又證據之取捨及證明力之有無，係法院判
    斷之職權，並不受證人之影響，而被告所證稱之上開證言，均屬傳聞證據，揆諸
    上開最高法院之見解，並不具有證據能力，檢察官及法院均須調查其他證據始得
    為不利於被告之判斷，是被告上開陳述，應無礙法院心證之形成，而不足以影響
    裁判之結果，顯然非屬對於案情有重要關係之事項甚明。
二、綜上所述，被告上述證言，始終僅見其表明依據「聽聞所知」作供，並未積極就
    親身經歷、見聞之客觀事實為虛偽表述，既未排除得自傳聞或摻雜個人判斷意見
    之可能，難認確係存心就其親身見聞情形故為與內心認知不符之陳述。從而公訴
    人起訴被告此部分為偽證，所憑事證尚不足以超越合理懷疑而形成有罪之確信。
    且證人為不可替代之證據方法，必就親自經歷見聞之事所為陳述始具訴訟上之證
    據價值，其逾此範圍而任意涉及無證據能力之意見陳述或傳聞資料，受訴法院原
    應本於職權逕予查明排除，倘若誤予援為判斷依據，仍不得將此審判職務懈怠所
    致裁判失實結果歸咎於原無偽證犯意之平民（臺灣高等法院八十八年上訴字第四
    二六○號判決意旨可資參照）。是被告此部分犯行尚屬不能證明，惟公訴人認被
    告此部分所為與前開論罪科刑部分為實質上一罪之關係，爰不另為無罪之諭知。
據上論結，應依刑事訴訟法第三百六十八條，判決如主文。
本案經檢察官吳忠賢到庭執行職務。
中    華    民    國      九十二      年      七      月      八        日
                                  臺灣高等法院臺南分院刑事第五庭
                                      審判長法官  楊    明    章
                                            法官  顏    基    典
                                            法官  沈    揚    仁
右正本證明與原本無異。
如不服本判決，應於判決送達後十日內向本院提出上訴狀，其未敘述理由者並應於提
出上訴狀後十日內向本院補提理由書（應附繕本)。
                                      法院書記官  李    梅    菊
中    華    民    國      九十二      年      七      月      八        日
附錄：本判決論罪科刑法條
刑法第一百六十八條：
於執行審判職務之公署審判時或於檢查官偵查時，證人、鑑定人、通譯於案情有重要
關係之事項，供前或供後具結，而為虛偽陳述者，處七年以下有期徒刑。


司法院資訊處製作；財團法人民間司法改革基金會備份。
